臺灣高等法院民事判決　　　　　　　　　93年度重上字第23號
上　訴　人　甲○○
　　　　　　曾慧芳
　　　　　　乙○○
　　　　　　丙○○
共　　　同
訴訟代理人　林清漢律師
被　上訴人　第一商業銀行股份有限公司
法定代理人　謝壽夫
訴訟代理人　林淑惠律師
複　代理人　林秋萍律師
上列當事人間清償借款事件，上訴人對於中華民國92年12月12日
臺灣臺北地方法院92年度重訴字第1860號第一審判決提起上訴，
本院已於94年1月11日言詞辯論終結，判決如下：
    主  文
上訴駁回。
第二審訴訟費用由上訴人負擔。
    事實及理由
壹、程序方面：
一、上訴人抗辯本件訴訟原法院無管轄權，應由上訴人之住所地
    法院即臺灣新竹地方法院管轄云云，惟按管轄權之調查，應
    僅在認定管轄權有無之程度範圍內行之，不得將屬於程序上
    管轄權事項與屬於實體上權利義務事項相互混淆，此乃因程
    序安定性之要求，不得待法院釐清實體上之權利義務關係後
    ，始決定法院有無管轄權。故關於有無合意管轄之約定，如
    依原告提出之書面契約，就其一定法律關係所生之訴訟，由
    形式上觀察，確已就第一審管轄法院為約定者，即應認定有
    合意管轄之效力。查本件被上訴人於民國（下同）91年 8月
    26向臺灣新竹地方法院聲請假扣押裁定時所提出之保證書第
    7條固未記載「同意以台北地方法院為第一審管轄法院」（
    見臺灣新竹地方法院91年度裁全字第1609號卷第 8頁），惟
    依被上訴人於本院提出之約定書第13條約定：「立約人（即
    上訴人之被繼承人曾勝）對貴行所負之各宗債務，合意以
    台北地方法院為第一審管轄法院」（見本院卷第 164頁反面
    ），上訴人雖辯稱其上「台北」戳章，為被上訴人起訴後自
    行加蓋云云，然未提出證據證明，自無可採，則依上開約定
    書之記載，上訴人之被繼承人曾勝與被上訴人顯已有合意
    管轄之法效意思存在，是本件原法院就本件訴訟自有合意管
    轄權。況除有違背專屬管轄之規定者外，第二審法院不得以
    第一審法院無管轄權而廢棄原判決，民事訴訟法第452條第1
    項定有明文。本件依被上訴人在原審起訴之事實，並非專屬
    管轄之案件，上訴人再抗辯原審法院無管轄權，自不足採。
二、上訴人又抗辯原法院未合法通知上訴人丙○○，即逕為判決
    ，程序上有重大瑕疵云云。查上訴人丙○○固
    竹北市○○街49巷5號3樓，惟上訴人丙○○於原審時曾陳報
    其住居所設於新竹縣竹北市○○路92號8樓之2，有上訴人提
    出之民事委任書可稽（見原審卷第53頁），則原法院依上開
    地址送達92年12月10言詞辯論通知書及起訴狀繕本，難認為
    不合法。況上開通知書及起訴狀繕本送達交與上訴人丙○○
    辯別事理能力之同居人即上訴人甲○○後，上訴人丙○○又
    委任林清漢律師為訴訟代理人，有原法院送達證書佐證（見
    原審卷第40頁），且上訴人亦自承因台北市忠孝橋有交通事
    故，致交通擁塞，訴訟代理人因而遲到未能於辯論期日到庭
    （見原審卷第51頁、本院卷第36頁），足見上訴人已合法收
    受言詞辯論通知書，上訴人前揭指摘，尚難採取，合先敘明
    。
貳、實體方面：
一、被上訴人起訴主張：訴外人懋德國際科技股份有限公司（下
    稱懋德公司）於90年3月20日邀同曾勝為連帶保證人，保
    證就訴外人懋德公司對伊所負債務，於新臺幣（下同）30,0
    00,000元之限額內，負連帶清償之責。訴外人懋德公司已分
    別於同年12月11日、同年月12日、同年月13日、同年月17日
    向伊借款2,045,400元、2,628,423元、2,267,055元、3,052
    ,691 元等四筆，並約定於91年04月9日、同年月10日、同年
    月11日、同年月12日清償（利率及違約金之約定，如原判決
    附表一所示）。又訴外人懋德公司為向國外採購物資，於90
    年11月19日與伊簽訂「進口遠期信用狀借款契約」，並於同
    年11月1日、同年月21日、同年月27日、同年12月6日開發進
    口遠期信用狀申請書，請求伊開發遠期信用狀，扣除徵取質
    押之定存單沖償部分本息，伊共墊付美金162,566.16元墊款
    期限為見票後120 天（利率及違約金之約定，如原判決附表
    二所示）。詎上開借款屆期後，伊屢經催討仍未果，且利息
    僅繳至91年7月1日止。因曾勝已於91年9月3日死亡，上訴
    人為其繼承人，對於曾勝之債務應負連帶清償責任等情。
    爰依消費借貸、連帶保證及繼承之法律關係，求為命：(一)上
    訴人應連帶給付伊9,993,569 元及按如原判決附表一所示利
    率計算之利息、違約金；(二)上訴人應連帶給付伊美金162,56
    6.16元，及按原判決附表二所示利率計算之利息、違約金之
    判決。原審就被上訴人之請求，判決被上訴人全部勝訴，被
    上訴人對於上訴人之上訴則聲明駁回上訴。
二、上訴人則以：被上訴人提出之保證書（下稱系爭保證書）上
    「曾勝」之簽名及印文均係偽造，並非真正。縱認系爭保
    證書上「曾勝」之簽名及印文為真正，系爭借款債務在訴
    外人即伊等被繼承人曾勝90年03月20日簽立系爭保證書時
    尚未發生，且自90年04月16日起訴外人曾勝即非懋德公司
    負責人，訴外人曾勝之保證責任自應終止，而無庸就本件
    系爭借款債務負連帶保證人責任。況被上訴人允許懋德公司
    延期清償，並未經訴外人曾勝同意，依民法第 755條規定
    ，訴外人曾勝亦無庸就系爭借款債務負保證責任。再者，
    被上訴人以系爭借款債務核貸前書立之系爭保證書，請求伊
    等連帶清償訴外人曾勝之保證債務，有違民法第 148條第
    2 項規定之誠實信用方法，伊等拒絕給付等語，資為抗辯。
    原審為上訴人敗訴之判決，上訴人不服，提起上訴，並於本
    院聲明：(一)原判決廢棄。(二)被上訴人在第一審之訴駁回。
三、查訴外人懋德公司原名懋德國際展業股份有限公司，該公司
    董事長原為葉健一，該公司嗣於90年01月30日更名為懋德國
    際科技股份有限公司即懋德公司，其董事長亦改由曾勝任
    之，90年04月16日該公司董事長改由張百亮擔任，曾勝則
    任該公司董事，最後於90年07月18日，曾勝改任該公司監
    察人，懋德公司於90年03月20日以曾勝為連帶保證人，保
    證就懋德公司所負債務在30,000,000元之限度內，負連帶清
    償之責，懋德公司已分別於同年12月11日、同年月12日、同
    年月13日、同年月17日向被上訴人借款2,045,400元、2,628
    ,423 元、2,267,055元、3,052,691元等四筆，共計9,993,5
    69元；另懋德公司於90年11月19日與被上訴人簽訂「進口遠
    期信用狀借款契約」，並於同年11月01日、同年月21日、同
    年月27日、同年12月06日填製「開發進口遠期信用狀申請書
    」請求被上訴人開發遠期信用狀，扣除徵取質押之定存單沖
    償部分本息，被上訴人共墊付美金162,566.16元未獲清償，
    曾勝於91年9月3日死亡，上訴人均為曾勝之繼承人等情
    ，業據提出懋德公司變更登記表（本院卷第146頁、第147頁
    、第160頁至第162頁、第171頁至第173頁、第179頁至第181
    頁）、曾勝名義於90年3月20日立具之保證書（原審卷第5
    頁）、借據4紙（原審卷第8頁至第11頁）、進口遠期信用狀
    借款契約（原審卷第12頁）、開發信用狀申請書（原審卷第
    13頁至第16頁）、被上訴人進口結匯證實書（原審卷第17頁
    至第21頁）、副提單背書、擔保提貨申請書（原審卷22頁至
    第25頁）、被上訴人進口墊款結匯還款報告書（原審卷第26
    頁至第29頁）、曾勝繼承系統表、
    頁至第37頁）、台灣新竹地方法院92年6月5日新院昭民謙92
    繼一字第4548號函（原審卷第30頁）在卷佐證，並為兩造所
    不爭執，堪信為真實。
四、被上訴人主張曾勝於90年3月20日對伊所簽立之約定書、
    保證書之簽名及印鑑卡上之簽名、蓋章均屬真正，曾勝出
    具之保證書，係就主債務人懋德公司於現在、將來對被上訴
    人所負之借款等一切債務以30,000,000萬元為限額，願與主
    債務人懋德公司連帶負全部償付責任之最高限額保證，則主
    債務即使尚未存在，惟嗣後所發生，仍得拘束曾勝，且此
    保證之主債務屬不定期債務，伊雖允予延期清償依法並不因
    未經曾勝同意而免其保證責任，上訴人為曾勝之繼承人
    ，自應就上開債務負連帶清償之責等情，上訴人則以前揭情
    詞置辯。經查：
  (一)懋德公司前身懋德國際展業股份有限公司法定代理人葉健一
    早於89年10月間即向被上訴人申請授信貸款，被上訴人雖初
    步核可，惟依被上訴人授信規定，該公司申請貸款，應由該
    公司董事長、董事、監察人均須與公司負連帶保證責任，並
    簽立約定書及保證書交付予被上訴人，而該公司當時之董事
    長為葉健一、董事為梁建銚、王美華、監察人為黃榮英亦依
    上開規定，簽立保證書予被上訴人收執，迄90年03月間，懋
    德公司變更現在名稱，董事長改由曾勝擔任，該公司之董
    事除原來之梁建銚、王美華外，尚增加梁秋花乙名、監察人
    則變更為羅世倧，被上訴人乃要求懋德公司由該公司新任董
    事長曾勝、新任董事、監察人為連帶保證人，另立保證書
    ，此有葉健一等人於89年11月06日所簽立之約定書（本院卷
    第149頁至第157頁）、懋德公司以其法定代理曾勝名義於
    90年03月20日所定約定書、同日曾勝簽立之約定書、保證
    書（本院卷第163頁至第165頁）在卷可考，而曾勝於同日
    亦經被上訴人予以對保，亦有印鑑卡、約定書印鑑、曾勝
    國民
    且上訴人對於上開印鑑卡及前揭公司登記事項卡上曾勝印
    鑑屬真正，並不爭執（本院卷第49頁）。又證人即系爭保證
    對保人張土彪證稱：「．．．曾勝是親自對保的，他當時
    的身體狀況看來很正常，至於當天由何人陪同他前來已不記
    得，章是由他公司小姐幫忙蓋的，簽名由他親簽．．．」（
    本院卷第76頁、第77頁），足證系爭約定書、保證書係由曾
    勝親自為之。本件上訴人固辯以系爭約定書、保證書之曾
    勝簽名蓋章為偽造云云，並提出懋德公司有關資料上曾勝
    簽名、蓋章比對表（本院卷第138頁、第139頁）、曾勝
    診斷證明書（本院卷第17頁）為證。惟依上開診斷書所載：
    「病人於90-2-22住院，90-2-28轉外科，90-3-2手術行姑息
    性繞道手術，90-3-22出院．．．」，曾勝係於90年03月2
    日行姑息性繞道手術，則其於手術後18日後，衡情尚不至無
    法行動，否則何以能在手術後20日即可出院，曾勝於手術
    後18日、出院前 2日完成前揭對保手續，並非不可能，又前
    揭曾勝簽名、蓋章之比對表上簽名、蓋章固與系爭約定書
    、保證書上簽名、蓋章有所差異，惟該比對表上除保證書、
    約定書上簽名、蓋章（曾勝），上訴人尚未能舉證證明係
    曾勝親自書寫，上訴人亦未能證明其上印文係曾勝印鑑
    所蓋，則上開對照表及診斷書均不足以證明系爭約定書、保
    證書係屬偽造。況前揭登記事項卡上曾勝之印章與系爭約
    定書、保證書上印章屬相同，且為真正，系爭約定書、保證
    書上曾勝簽名、蓋章縱非曾勝本人親自為之，其代為簽
    名、蓋章者，衡情亦必經曾勝概括授權，上訴人所為系爭
    約定書、保證書屬偽造之抗辯，殊不足取。要之，曾勝自
    90 年1月30日起變更為訴外人懋德公司董事長迄90年12月間
    分別任該公司之董事長、董事、監察人，並曾於90年03月20
    日向被上訴人立具約定書及保證書，自係表示願就懋德公司
    對被上訴人之一切責任負償付之責。
  (二)按保證人與債權人約定就債權人與主債務人間所生一定債之
    關係範圍內之不特定債務，預定最高限額，由保證人保證之
    契約，學說上稱為最高限額保證，此種保證契約如定有期間
    ，在該期間所生約定範圍內之債務，不逾最高限額者，均為
    保證契約效力所及，如未定期間，保證契約在未經保證人依
    民法第 754條規定終止或有其他原因消滅以前，所生約定範
    圍內之債務亦同，故在保證契約有效期間內，已發生約定範
    圍內之債務，縱因清償或其他事由而減少或消滅，該保證契
    約依然有效，嗣後所生約定範圍內之債務，於不逾最高限額
    者，債權人仍得請求保證人履行保證責任（最高法院77年台
    上字第 943號判決參照）。查懋德公司前身懋德國際展業股
    份有限公司法定代理人葉健一曾於89年11月06日立具約定書
    交予被上訴人收執，被上訴人尚未貸款予該公司，因該公司
    變更名稱，法定代理人亦改由曾勝擔任，曾勝亦於被上
    訴人貸款前，即於90年03月20日立具系爭約定書、保證書，
    而上開保證書開宗明義即載明：「連帶保證人曾勝（以下
    簡稱保證人，包括保證人之繼承人）今向第一商業銀行股份
    有限公司（即第一商業銀行，包括總行及所屬分支機構，以
    下簡稱貴行）保證懋德公司（以下簡稱債務人）對貴行所負
    之一切債務，以本金30,000,000元正為限額，願與債務人連
    帶負全部償付之責任，並由每一保證人負單獨清償全部之責
    ，．．．．」，足見曾勝確就懋德公司所負債務預定限額
    30,0 00,000 元內連帶保證之責，自屬最高限額連帶保證。
    又曾勝於同日亦立具約定書，該約定書亦載明「立約定書
    人（以下簡稱立約人）與第一商業銀行（即被上訴人）約定
    ，立約人對貴行所負一切債務，願遵守左列各條款：第一條
    ：本約定書所稱一切債務，係指立約人於現在（含過去所負
    現在尚未清償）及將來對貴行所負之票據、借款、墊款、保
    證等債務及其他債務，並包括其利息、遲延利息、違約金、
    損害賠償及其他有關費用」，曾勝乃就懋德公司過去、現
    在、將來之一切債務為最高限額之連帶保證，則其於立系爭
    約定書、保證書時，懋德公司當時雖尚未貸得借款，依上開
    說明，仍無礙於最高限額連帶保證之成立與生效，上訴人所
    為曾勝從債務因主債務不存在而不受拘束，及被上訴人未
    能舉證證明交付借款之事實等抗辯，亦不足取。
  (三)次按未定有期限之最高限額保證，在未經保證人依民法第75
    4 條規定終止前，於約定範圍內所生之債務，均為該保證契
    約效力所及，故已發生之債務縱因清償或其他事由而消滅，
    該保證契約依然有效，嗣後所生之債務，於不逾最高限額範
    圍內，保證人仍應負保證責任，是以債權人就定有期間之主
    債務，未經保證人同意，即允許主債務人延期清償，因經延
    期後之主債務，在約定之最高限額內，仍為該保證契約效力
    所及，保證人自不得依民法第 755條規定免負保證責任（最
    高法院91年台上字第1912號判決參照）。查曾勝就懋德公
    司向被上訴人借款等債務為最高限額連帶保證，且未定有期
    限，已如前述，而懋德公司所借得之上述借款等，因該公司
    改組，向被上訴人申請變更董事長及增加一名連帶保證人，
    公司轉型過程中資金周轉相當吃緊，又多筆應收帳款遭退票
    ，故向被上訴人申請展期，經被上訴人准以18期平均攤還，
    此有被上訴人授信批覆書（本院卷第262頁至第265頁）在卷
    佐證，並為兩造所不爭執，足見懋德公司向被上訴人借款等
    主債務，業經債權人即被上訴人同意延期清償，惟因曾勝
    所為連帶保證係最高限額不定期保證，揆諸上開判決意旨，
    該連帶保證人自不得主張依民法第 755條規定而免責，殊無
    疑義。又被上訴人因上訴人債務不履行致影響其消費借貸契
    約利益及目的之完成，被上訴人對之訴請履行，核屬權利之
    正當行使，上訴人徒以被上訴人行使權利不符誠信原則，殊
    非有據，亦不足採。
  (四)懋德公司積欠被上訴人之本金、利息、違約金如原判決附表
    一、二所示，業經原法院於91年11月16日以91年度促字第53
    210 號核發支付命令確定，此有該支付命令及其確定證明書
    在卷（本院卷第188頁至第191頁）可考，上訴人之被繼承人
    曾勝既為懋德公司之連帶保證人，上訴人自應就上開本金
    、利息、違約金負連帶清償之責。
五、綜上所述，被上訴人本於消費借貸、連帶保證、繼承之法律
    關係，請求上訴人連帶給付如原判決主文第一、二項所示金
    額、利息、違約金，為有理由，自應准許。原判決判命上訴
    人如數給付，核無不合，上訴意旨，指摘原判決不當，求予
    廢棄改判，為無理由，應予駁回。
六、兩造其餘攻擊防禦方法及其他未經援用之證據，經斟酌尚無
    礙於本院前述認定，無一一論究之必要。
七、據上論結，本件上訴為無理由，判決如主文。
中　　華　　民　　國　　94　　年　　1 　　月　　25　　日
　　　　　　　　　民事第十六庭  　審判長法　官  黃騰耀
　　　　　　　　　　　　　　　　        法　官  黃莉雲
　　　　　　　　　　　　　　　　        法　官  許文章
正本係照原本作成。
如不服本判決，應於收受送達後二十日內向本院提出上訴書狀，
其未表明上訴理由者，應於提出上訴後二十日內向本院補提理由
書狀（均須按他造當事人之人數附繕本）上訴時應提出委任律師
或具有律師資格之人之委任狀；委任有律師資格者，另應附具律
師資格證書及釋明委任人與受任人有民事訴訟法第四百六十六條
之一第一項但書或第二項（詳附註）所定關係之釋明文書影本。
中　　華　　民　　國　　94　　年　　1 　　月　　28　　日
　　　　　　　　　　　　　　　　　　　　書記官  陳明俐
附註：
民事訴訟法第四百六十六條之一（第一項、第二項）：
對於第二審判決上訴，上訴人應委任律師為訴訟代理人。但上訴
人或其他法定代理人具有律師資格者，不在此限。
上訴人之配偶、三親等內之血親、二親等內之姻親，或上訴人為
法人、中央或地方機關時，其所屬專任人員具有律師資格並經法
院認為適當者，亦得為第三審訴訟代理人。
